臺灣高等法院刑事判決　　　　　　　　94年度上訴字第1982號
上　訴　人
即　被　告　丙○○
上列上訴人因偽造文書案件，不服臺灣臺北地方法院93年度訴字
第1260號，中華民國94年5月26日第一審判決（起訴案號：臺灣
臺北地方法院檢察署93年度偵字第11728號），提起上訴，本院
判決如下：
    主  文
上訴駁回。
    事  實
一、丙○○原係浩強生化科技有限公司（下稱浩強公司）之董事
    ，為該公司負責人。民國九十一年十二月間丙○○獲陶慶穗
    之同意，將浩強公司之董事變更為陶慶穗，於九十二年一月
    十六日獲台北市政府商業管理處核准登記，惟仍由丙○○實
    際負責浩強公司之事務。其後；因陶慶穗僅同意擔任短暫之
    公司負責人，加以公司經營不善丙○○惟恐拖累陶慶穗，丙○○竟基於行使偽造私文書之犯意，明知甲○○並未任職於
    浩強公司，亦未出資，復未經甲○○之同意，仍於九十二年
    三月間指示不知情之丁○○代為將浩強公司之董事陶慶穗變
    更登記為甲○○。丁○○獲授權後，除委由不知情且身分不
    詳之某成年刻印業者代為刻製甲○○之印章一枚外；另繕打
    、製作浩強公司章程一份、九十二年三月十七日之「浩強生
    化科技有限公司股東同意書」一紙（略以：原股東陶慶穗出
    資新臺幣二百萬元讓由甲○○承受，改選董事為甲○○對外
    代表浩強公司，並執行業務）、九十二年三月十九日之「浩
    強生化科技有限公司變更登記申請書」一紙（略以：因股權
    轉讓、地址遷移、變更董事、修正章程等申請變更登記）；
    完成後，除於上開章程及變更登記申請書上蓋用甲○○之印
    文各一枚外，復以不詳方法於前揭股東同意書上簽署甲○○
    之簽名一枚；併於黏貼甲○○國民身分證影本之黏貼邊緣，
    蓋用甲○○之印文七枚（聲請時誤附「陳志宏」之身分證影
    本，且於黏貼邊緣蓋用偽造之甲○○印文七枚，嗣經臺北市
    商業管理處通知後補正）（各文件上偽造之印文，詳如附表
    所示）。完成上開各該偽造之私文書後，即持向臺北市商業
    管理處提出變更登記之申請而行使之，經臺北市商業管理處
    之承辦公務員為實質上之審查後，於九十二年三月二十六日
    以府建商字第○九二○六五五二七號函核准浩強公司變更董
    事為甲○○之登記在案，足以生損害於臺北市商業管理處對
    於公司資料管理登記之正確性及甲○○。嗣因甲○○察覺遭
    登記為浩強公司董事，向臺北市商業管理處提出聲明檢舉，
    始悉上情。
二、案經臺灣臺北地方法院檢察署檢察官自動檢舉偵查起訴。
    理      由
一、訊之被告丙○○，矢口否認有何偽造文書犯行，辯稱：被告
    原為浩強公司負責人，該公司於九十一年間經營發生困難，
    又因陶慶穗積欠被告債務，乃由被告將出資移轉予陶慶穗，
    並委託丁○○將公司負責人登記為陶慶穗，使陶慶穗得以賺
    錢償還債務；至於九十二年三月間公司董事又由陶慶穗變更
    為甲○○之事，被告並不知情，且不認識甲○○，亦未指示
    丁○○辦理變更登記，本案可能係與被告有糾紛之乙○○不
    法集團所為，丁○○可能受該集團收買、利用或被詐騙而協
    助為本案之犯行云云。經查：
  (一)浩強公司之董事原為被告丙○○，於九十一年十二月間獲陶
    慶穗之同意，委託記帳業者丁○○將浩強公司之董事變更登
    記為陶慶穗，並於九十二年一月十六日獲核准登記；丁○○
    復受被告之託於同年三月間將浩強公司之董事由陶慶穗變更
    為甲○○，於同年三月二十六日獲核准登記等情，業據證人
    陶慶穗、丁○○於原審法院詰問及丁○○於本院詰問時證述
    明確（見原審卷第九九頁以下、本院卷內九十四年七月二十
    二日審判筆錄），並有原審法院向臺北市商業管理處所調取
    之浩強公司登記案卷可按（內含浩強公司之經濟部公司執照
    、公司章程、九十一年十二月二十六日股東同意書、同年十
    二月三十日變更登記申請書、九十二年三月十七日股東同意
    書、同年三月十九日變更登記申請書、陶慶穗、陳志宏及甲○○之身分證影本）。
  (二)其次，浩強公司之董事由陶慶穗變更登記為甲○○，確未經
    甲○○同意或授權，業據甲○○於原審詰問時證述明確，甲○○證稱：伊未曾投資浩強公司，並非股東，未同意擔任浩
    強公司之董事，亦未見過浩強公司章程、變更登記申請書、
    股東同意書等文件，其上印章及簽名均非伊所有，所附身分
    證固為伊所有，惟伊身分證曾經遺失二次等語明確（見原審
    卷第一一一至一一二頁）。
  (三)被告雖辯稱其未指示丁○○將浩強公司董事變更為甲○○云
    云。惟查
  １、被告徵得陶慶穗之同意將浩強公司董事變更登記為陶慶穗
      後，陶慶穗僅為公司掛名負責人，並未實際參與公司之經
      營，此經陶慶穗於原審詰問時證述明確，陶慶穗證稱：丙○○當時表示其有二家公司無法辦理貸款，要求伊擔任負
      責人，等貸款下來後再換回原來負責人，伊因積欠丙○○
      債務，故同意擔任董事，惟三個月後因身體狀況不佳，要
      求丙○○再變更為他人，事後丙○○告知已經變更完成，
      但伊不知何時變更或變更為何人，未曾見過丁○○、甲○○及乙○○，亦未參與浩強公司之實際經營等語（見原審
      卷第一○六頁至第一○八頁）。被告對於陶慶穗僅為浩強
      公司之登記負責人，並未參與該公司經營一節，亦不爭執
      ，足見浩強公司之負責人登記為陶慶穗後，陶慶穗僅為公
      司名義負責人，公司之事務仍由被告負責，且陶慶穗就浩
      強公司董事再變更為甲○○一事並未經手。
  ２、其次，丁○○於原審詰問時證稱：伊曾受丙○○之託，辦
      理浩強公司等三家公司之記帳業務，浩強公司董事由丙○○變更為陶慶穗之登記業務亦係丙○○交付資料給伊去申
      辦，伊未曾見過陶慶穗，變更之後浩強公司仍由伊負責記
      帳，有相關業務都直接找丙○○；九十二年三月間變更董
      事為甲○○之登記業務亦為伊承辦，辦理登記時未曾見過
      陶慶穗及甲○○，當時丙○○有表示要變更登記為甲○○
      的意思，印象中除丙○○外，未曾跟其他人接洽浩強公司
      的事情，辦理之身分證資料係用傳真的，甲○○之印章係
      要伊辦理變更登記時授權伊去刻的，伊不知丙○○與乙○○有無溝通過等語（見原審卷第一○○至第一○三頁）。
      陶慶穗更證稱：「大概就是在我登記為負責人二、三個月
      的時候，是被告主動告訴我已經變更為其他人，被告說變
      更為甲○○，但是我不認識甲○○，我是因為擔任負責人
      之後，本來的健保不能用，所以我就去問丙○○，她就告
      訴我已經變更為甲○○，並且寫名字給我看」等語（見原
      審卷第一０九頁）。顯見丁○○代為申辦浩強公司之董事
      變更登記，不論係九十一年底由丙○○變更為陶慶穗，或
      九十二年三月間由陶慶穗變更為甲○○之登記，均係受被
      告之託所為。被告辯稱並未指示丁○○將甲○○登記為董
      事云云，實難逕信。公訴人誤認被告先於九十二年二月十
      七日偽以甲○○之名義列為浩強公司之股東云云。惟該股
      東同意書係於九十二年三月十七日立具，並於九十二年三
      月二十日連同九十二年三月十九日立具之變更登記申請書
      等件提出申請變更登記，此有浩強公司之之登記案卷可查
      ；參以丁○○亦證稱當次變更負責人之公司章程、變更登
      記申請書、股東同意書等均為其製作等語綦詳（見本院卷
      第一○三頁），足證各該文書之製作及行使目的相同，應
      屬同時為之，公訴人誤「九十二年三月十七日」為「九十
      二年二月十七日」進而誤認被告於九十二年二月十七日先
      有前述之偽造行為，應有誤會，併此敘明。
  (四)被告另辯稱乙○○趁機介入其所經營之澤藍公司，引誘其與
    之訂定債權讓與契約書，並向丁○○騙取浩強公司之空白發
    票後，大量虛開發票，被告曾對乙○○提出詐欺告訴，其懷
    疑本案係乙○○詐欺集團所為，丁○○係被利用、收買、誘
    惑、詐騙之共犯云云，並提出澤藍公司與盈源公司簽訂之債
    權讓與契約書為憑（見本院卷第四五頁）。惟查：
  １、丁○○證稱：「我只知道丙○○同意別人使用浩強公司的
      發票，因為浩強公司的發票本來都是由我保管，丙○○有
      叫人跟我拿整本的空白發票」、「我要申報發票的時候，
      沒有辦法取得發票的存根，：：：，我有問過丙○○發票
      為什麼沒有回來，丙○○如何回答我不記得，我並沒有通
      知她浩強公司發票遭人盜開的事情」、「如果有人要過來
      拿發票，我都會以電話與丙○○確認之後，再交給對方，
      至於對方是否是浩強公司的人我不確定」等語（見原審卷
      第一○二至第一○五頁），足見證人丁○○僅代為保管浩
      強公司空白發票，並依被告之指示交付發票予指定之人，
      並非如被告所辯丁○○知悉並通知被告浩強公司發票遭盜
      開；從而浩強公司之發票是否遭盜開，即與本件浩強公司
      之董事變更登記為甲○○之事實並無關連。被告辯稱：迄
      丁○○主動告知浩強公司發票遭盜開，其始查悉董事遭變
      更云云，即非可信。
  ２、其次，觀諸被告告訴乙○○詐欺案之不起訴處分書（臺灣
      臺北地方法院檢察署九十二年度偵字第二○一三九號），
      可知被告於該案之告訴意旨係認為乙○○佯與丙○○簽立
      債權讓與契約書，以防日後澤藍公司經營不善遭假扣押處
      分，詎乙○○竟持上開契約向法院申請支付命令等情。固
      可認被告與乙○○間有所糾葛，然依該不起訴處分書所載
      ，完全未提及乙○○與浩強公司、乙○○與丁○○間有如
      何之關連，丁○○亦始終供稱未見過、不認識乙○○。則
      被告辯稱懷疑浩強公司係遭乙○○等人變更登記云云，應
      僅係臆測。況證人丁○○於原審法院詰問時已明確證稱：
      本案之變更登記，未曾與被告以外之人接洽（見原審卷第
      一０二頁）。被告且自承與丁○○係合作十餘年之好友，
      彼此間並無瓜葛（見本院卷第三三頁、原審卷第一三六頁
      書狀）。果如此，從事代客記帳業務及代辦公司登記之丁○○，若無業主即被告之授權或同意，何致於會任意辦理
      公司董事之變更？被告僅以乙○○涉嫌向被告詐欺等情，
      即推認本案係乙○○所為，並認丁○○係被詐騙、被收買
      、被利用、被誘惑之共犯云云，即屬臆測之詞，不可採信
      。
  ３、丁○○於本院詰問及訊問時雖稱：何人傳真甲○○之身分
      證給我已忘記了、同意書上甲○○的簽名誰簽的我忘記了
      、代辦本案變更登記的費用尚未收取、有一個不認識的男
      生打電話來說要變更登記、甲○○的印章不是我刻的是一
      不認識且非浩強公司之員工拿來的，不是我刻的、是一個
      男生委託我辦的云云（見本院九十三年七月二十二日筆錄
      ）。然陳富與於檢察官或原審法院訊問時已明確供述稱：
      甲○○的身分證是丙○○他們傳真給我的，印章也是他們
      授權我刻的，同意書上股東的簽名是我拿到浩強公司，由
      他們去處理，變更登記都是要丙○○同意我才會去辦理，
      除丙○○外，我沒有跟其他人接洽過浩強公司的事情，不
      記得是向丙○○請款或向他人請款等語（見偵卷第八三頁
      、原審卷一０二至一０六頁，丁○○於檢察官訊問時之供
      述雖係於審判外作成，然互核其於檢察官及第一審法院訊
      問時之供述之內容並無不符，且並無證據證明其於檢察官
      訊問時之供述不具任意性，而有特別不可信之情形，依刑
      事訴訟法第一百五十九條之一第二項之規定，得為證據，
      附此敘明）。足見丁○○於本院之供述係避重就輕之詞且
      有迴護被告之嫌。此由丁○○於被告及本院詰問：「是誰
      要求你做這件事情的？」、「誰（何人）委託你辦你就去
      辦？」時，均迴避不答，並稱稱：事情很久了，我沒辦法
      一五一十記得很清楚，即可印證（見本院九十四年七月二
      十二日筆錄第五、七、八頁）。應再敘明者，丁○○雖有
      前述迴護或避重就輕之情形，然仍堅稱：「我有跟被告說
      這件事」、「要辦之前我就有跟丙○○說」、「被告有跟
      我說這個公司要變更」、「辦之前我都有與丙○○確認過
      」、「我有跟她確認浩強要變更負責人，沒有經過她同意
      ，我不敢去辦」等語（見本院同上筆錄第六至八頁）。足
      見被告辯稱其未授權、未同意或不知本案之變更，不可採
      信。
  ４、再者，被告於書狀中一再指陳浩強、澤藍等公司之發票被
      乙○○大量盜開，其發覺事態嚴重後即要求乙○○處理善
      後，趕快補救，以免無辜之陶慶穗被拖累；而被告只是同
      意不要危害到陶慶穗，不要違法涉案，並沒有叫會計師移
      轉登記等語（見偵卷第十六至十八頁、原審卷第一三六、
      一三七頁）。對照丁○○於原審及本院訊問時均證稱有將
      浩強公司之發票交付予被告指定之人，丙○○有叫人跟我
      拿整本的空白發票等語；又稱：我要申報時，沒有辦法取
      得發回的存根，所以先以沒有銷貨、進貨的金額來申報，
      就是為這樣的事，我有問過丙○○發票為什麼沒有回來等
      語；又稱：沒有一個叫乙○○的人來跟我拿浩強公司的發
      票等語（見原審卷第一０二、一０三頁、本院九十四年七
      月二十二日筆錄第九頁）。可知被告確曾將浩強公司之發
      票交付予他人使用，並因此而危及公司名義負責人陶慶穗
      之權益；且因被告將浩強公司之負責人登記為陶慶瑞時，
      被告與陶慶瑞間即有短時間內再變更負責人之默契（見原
      審卷第一０八頁陶慶穗之供述），被告始起意再將負責人
      變更。
  ５、綜上所述，本案之變更係被告授權丁○○所為，事證明確
      。乙○○雖經原審法院及本院傳喚且均未到庭，然被告已
      捨棄此部分之證據（見本院九十四年七月二十二日筆錄第
      三頁），本院認為無再加拘提之必要。被告其餘所辯，如
      辦理本案之費用何人支付？變更後取得之公司之執照交付
      何人？公司地址之變更應有租約或經過房屋所有權人之同
      意，此部分之文件係如何取得？乃至被告並無為本件變更
      之動機云云。然被告確有變更負責人之動機，已如前述；
      而辦理本案之費用何人支付，已無從究明，亦如前述。至
      於變更後取得之公司之執照交付何人？實無礙於本案之認
      定，無再調查之必要。此外，浩強公司於變更負責人之時
      ，固同時辦理公司所在地之變更；新址所在之房屋所有權
      人許志慎且曾向主管機關陳述。然丁○○於辦理此等變更
      時，並未附具租約或屋主之同意文件，此觀浩強公司之登
      記案卷即明（依經濟部編印之「公司登記及認許辦法」辦
      理公司所在地變更，亦無須附具租約或屋主之同意文件─
      見原審卷第六九頁以下）。被告此部分之質疑，亦有誤會
      。被告其餘所辯因無礙於本案事實之認定，無逐一論列之
      必要，併此敘明。
  (五)被告未經甲○○之同意，即將甲○○之身分證傳真交付證人
    丁○○，委託丁○○代刻印章並製作股東同意書、變更登記
    申請書等私文書後，持向臺北市商業管理處申請辦理董事變
    更登記，致承辦公務員核准其登記，甲○○亦無端遭登記為
    董事，自足以生損害於臺北市商業管理處對於公司資料管理
    登記之正確性及甲○○本人。本件事證明確，被告犯行堪以
    認定。
二、核被告所為，係犯刑法第二百十六條、第二百十條之行使偽
    造私文書罪。被告委託不知情之丁○○代為製作股東同意書
    、變更登記申請書等文件據以申辦董事變更登記，丁○○復
    委託不知情之某成年刻印業者偽刻「甲○○」之印章，為間
    接正犯。被告偽造私文書後復持以行使，其偽造之低度行為
    為其後進一步之高度之行使行為所吸收，不另論罪；其偽造
    他人印章、蓋用印文及偽造署押所為，亦均為偽造私文書之
    部分行為，均不另論罪。被告行使偽造浩強公司九十二年三
    月十七日股東同意書之行為，雖未據起訴，然此部分犯行與
    已起訴之犯罪事實，係接續、同時為之，為單純一罪關係（
    最高法院八十五年台非字第二六八號判決參照），為起訴效
    力所及，基於審判不可分之關係，本院自應併予審理。
三、公訴意旨另以被告未得甲○○之同意，偽以甲○○名義列為
    浩強公司股東，向臺北市政府商業管理處變更登記為浩強公
    司之負責人，使該管承辦之公務員將不實之事項登載於職務
    上所掌管之公文書上，涉犯刑法第二百十四條使公務員登載
    不實罪嫌云云。惟按刑法第二百十四條使公務員登載不實事
    項於公文書罪，須一經他人之聲明或申報，公務員即有登載
    之義務，並依其所為之聲明或申報予以登載，而屬不實事項
    者，始足構成；若其所為之聲明或申報，公務員尚須為實質
    之審查，以判斷其真實與否，始得為一定之記載者，即非本
    罪所稱之使公務員登載不實。次按公司法第三百八十八條規
    定：「主管機關對於公司登記之申請，認為有違反本法或不
    合法定程式者，應令其改正，非俟改正合法後，不予登記」
    。足見主管機關臺北市商業管理處承辦公務員對於本件浩強
    公司申請變更登記事項，仍有實質審查權無訛，此觀浩強公
    司登記案卷內，主管機關就浩強公司之申請，如遇有應補正
    之事項均發函通知浩強公司前來補正，並告知否則將予駁回
    退件等情，益徵承辦公務員並非一經聲請人之聲明或申報即
    有登載之義務，而具有實質審查之權限。因之，卷附經濟部
    九十四年三月八日經商字第○九四○○五一八六二○號函雖
    指：「公司登記係採準則主義，主管機關對於公司登記之審
    核，僅就書面文件予以形式審查，凡登記事項符合法令之規
    定與程式，即應准為登記」等語（見原審卷第六八頁），惟
    所述內容與前開規定不符，本院認此部分仍屬實質審查範圍
    。綜上所述，本件不另成立使公務員登載不實罪；惟依公訴
    意旨所示，此部分與前開論罪科刑之部分有牽連犯之裁判上
    一罪關係，爰不另為無罪之諭知。
四、應再敘明者，依浩強公司登記案卷顯示，鄭伯溶曾於九十一
    年二月二十六日自原股東謝祚雄處受讓浩強公司舊股二十五
    萬元，有該日股東同意書在卷可稽。惟鄭伯溶並未參與浩強
    公司投資，亦未同意擔任股東，其身分證影本係因當初請被
    告丙○○幫忙辦理房貸始交付丙○○等情，業據鄭伯溶於警
    詢及原審法院指證明確（見九十三年度偵字第五六七四號卷
    第九頁、原審院卷第一一○頁）。是被告丙○○此部分所為
    或涉有行使偽造私文書犯行；惟上開犯行之時間為九十一年
    二月間，本件行使偽造私文書之犯罪時間為九十二年三月間
    ，相距已有一年餘，參以被告陳稱：「（為何一再變更公司
    股東、負責人？）我是因為怕陶慶穗無法還錢，所以才找他
    擔任負責人，是在九十二年前後才跟他講的，這部分跟找鄭
    伯溶擔任股東沒有關係」等語（見原審卷第一一三頁），足
    見被告擅以鄭伯溶名義擔任浩強公司股東之行為，與本件登
    記甲○○為浩強公司董事之犯行間並無裁判上一罪關係，尚
    非本院所得審究，附此敘明。
五、被告上訴應駁回之理由：原審法院適用刑法第二百十六條、
    第二百十條、第四十一條第一項前段、第二百十九條，罰金
    罰鍰提高標準條例第二條之規定，並審酌被告之素行、犯罪
    之動機、目的、手段、對被害人法益之侵害程度以及犯後否
    認犯行、態度不佳等一切情狀，量處有期徒刑四月，並諭知
    易科罰金之折算標準。如附表所示偽造之「甲○○」印章、
    印文及署押（其名稱及數量均詳如附表），不問屬於犯人與
    否，均依刑法第二百十九條之規定沒收。本院經核認事用法
    ，並無違誤，量刑亦稱妥適。被告上訴否認犯罪，指摘原審
    判決不當，為無理由，應駁回被告之上訴。
據上論斷，應依刑事訴訟法第三六八條，判決如主文。
本案經檢察官朱家崎到庭執行職務。
中　　華　　民　　國　　94　　年　　8 　　月　　9 　　日
　　　　　　　　　刑事第十七庭  審判長法　官  吳啟民
　　　　　　　　　　　　　　　　　    法　官  蘇隆惠
　　　　　　　 　 　　　　　　　　　　法　官  林瑞斌
以上正本證明與原本無異。
如不服本判決，應於收受送達後十日內向本院提出上訴書狀，其
未敘述上訴之理由者並得於提起上訴後十日內向本院補提理由書
（均須按他造當事人之人數附繕本）。
                                      書記官  陳思云
中　　華　　民　　國　　94　　年　　8 　　月　　10　　日
附錄：本案論罪科刑法條全文
中華民國刑法第210條
偽造、變造私文書，足以生損害於公眾或他人者，處五年以下有
期徒刑。
中華民國刑法第216條
行使第條至第條之文書者，依偽造、變造文書或登載不實事項或
使登載不實事項之規定處斷。
附表：
┌──┬─────────────────────┬──┐
│編號│    應    沒    收    之    署    押      │數量│
├──┼─────────────────────┼──┤
│一  │偽造之「甲○○」印章                      │壹枚│
├──┼─────────────────────┼──┤
│二  │浩強生化科技有限公司章程上偽造之「甲○○」│壹枚│
│    │印文                                      │    │
├──┼─────────────────────┼──┤
│三  │九十二年三月十七日之「浩強生化科技有限公司│壹枚│
│    │股東同意書」上偽造之「甲○○」簽名        │    │
├──┼─────────────────────┼──┤
│四  │九十二年三月十九日之「浩強生化科技有限公司│壹枚│
│    │變更登記申請書」上偽造之「甲○○」印文    │    │
├──┼─────────────────────┼──┤
│五  │黏貼甲○○國民身分證影本之紙張上偽造之「余│柒枚│
│    │銘忠」印文                                │    │
├──┼─────────────────────┼──┤
│六  │黏貼陳志宏國民身分證影本之紙張上偽造之「余│柒枚│
│    │銘忠」印文                                │    │
└──┴─────────────────────┴──┘
